臺灣高等法院民事判決　　　　　　　　　96年度家上字第17號
上　訴　人　甲　○
訴訟代理人　周仕傑律師
被　上訴人　丙○○
　　　　　　　　　　　二門208號
訴訟代理人　乙○○
上列當事人間因離婚事件，上訴人對於中華民國95年8月21日臺
灣臺北地方法院94年度婚字第587號第一審判決提起上訴，本院
於96年8月28日言詞辯論終結，判決如下：
    主  文
上訴駁回。
第二審訴訟費用由上訴人負擔。
    事實及理由
甲、程序方面：
    按「判決離婚之事由，依臺灣地區之法律」；「夫妻之一方
    為臺灣地區人民，一方為大陸地區人民者，其結婚或離婚之
    效力，依臺灣地區之法律」，臺灣地區與大陸地區人民關係
    條例第52條第2項、第53條分別定有明文。本件上訴人為臺
    灣地區人民，被上訴人係大陸地區人民，故本件判決離婚之
    事由、離婚效力之準據法，均應依臺灣地區法律定之，合先
    敘明。
乙、實體方面：
一、上訴人起訴主張：兩造於民國（下同）93年11月11日於大陸
    地區湖南省長沙市結婚，詎被上訴人自94年3月份入境以來
    ，即不斷藉故需索金錢，遭上訴人嚴詞拒絕後，被上訴人即
    於同年6月間表示要回大陸去結算退休金，於離臺時卻將個
    人所有衣服物品收拾一空全部帶走，並對上訴人宣稱以後不
    會再回臺灣，然被上訴人之所以不願離婚，乃見上訴人年事
    已高，意圖瓜分遺產而已。被上訴人在婚前即謊稱其子急需
    醫療費用及被上訴人本身尚需還債、整鼻等，為此上訴人曾
    匯款近2萬元美金予被上訴人，但經查證均無其事，方知為
    被上訴人所詐騙。又被上訴人主張在臺遭受上訴人虐待，並
    故意扣留返臺證，致無法來臺履行同居義務云云，惟被上訴
    人離開臺灣後，上訴人又重新向內政部警政署出入境管理局
    為被上訴人辦理臺灣地區入出境許可證，並以航空掛號寄送
    被上訴人，但遭退回，而上訴人寄送之地址「長沙市兩紅旗
    二片二棟202號」與被上訴人自填之「來臺旅行證底稿地址
    」相同，顯見被上訴人確實無回臺履行同居義務之主觀意願
    。由此可知，被上訴人結婚之目的僅為需索金錢，見其目的
    無法達成後即返回大陸，且表示不願意再回返臺灣居住，顯
    屬惡意遺棄上訴人之狀態，是兩造間之婚姻已無法維繫，且
    已分居，感情破裂，無法再共同生活，爰依民法第1052條第
    1項第5款、第2項規定，請求判決離婚等情。原審判決上訴
    人敗訴，上訴人不服，提起上訴，並於本院聲明：(一)原判決
    廢棄。(二)請准上訴人與被上訴人離婚。(三)第一、二審訴訟費
    用由被上訴人負擔。
二、被上訴人在原審雖未於言詞辯論期日到場，惟曾具狀抗辯：
    上訴人於被上訴人在臺期間，每月僅給被上訴人新臺幣（下
    同）1萬元之伙食費，且要求被上訴人每天須在家操持家務
    ，陪上訴人散步，但卻對被上訴人相當苛刻，總以長輩身分
    訓責被上訴人，並猜疑被上訴人，曾冤枉被上訴人要下毒害
    死上訴人、偷錢等情，又只准被上訴人穿黑色衣服，不准被
    上訴人買想吃的東西，也不准被上訴人自己到外面散步。另
    上訴人平時常得意表示一生結了38次婚姻，說被上訴人是其
    第38任太太，可見上訴人是個一貫玩弄女人之人，道德低落
    。而被上訴人於94年7月返回大陸地區辦事，上訴人卻扣押
    被上訴人之返臺證，嗣被上訴人久候上訴人寄送返臺證不至
    ，經友人聯繫始知上訴人已表示被上訴人這一世別想回臺灣
    ，返臺證的事不必再提，並要被上訴人在長沙另找男友等語
    ，資為抗辯，並於本院聲明：(一)上訴駁回；(二)訴訟費用由上
    訴人負擔。
三、兩造不爭之事實：
  (一)兩造於93年11月11日結婚，現婚姻關係存續中。
  (二)被上訴人於94年3月11日入境臺灣，並於同年7月21日出境
    返回大陸地區，迄今未再入境臺灣與上訴人同居。
四、兩造爭執要旨：(一)本件有無民法第1052條第5款之離婚事由
    ？(二)本件被上訴人之行為是否構成民法第1052條第2項之離
    婚事由？茲分述之：
  (一)關於民法第1052條第1項第5款之離婚事由方面：
    1.按夫妻之一方以惡意遺棄他方，在繼續狀態中者，依民法
      第1052條第1項第5款之規定，得為請求離婚原因之一。所
      謂惡意乃指對於特定行為有使其結果發生之企圖而言，屬
      於主觀要件。所謂遺棄，凡：(一)一方有負擔家庭生活費用
      之資力與義務，而故不支付，致他方不能維持相當生活者
      ，(二)無不能同居之正理由，不履行同居之義務，致他方不
      能達夫妻共同生活之目的者均屬之，是為客觀要件，倘二
      者具備且在繼續狀態中，即足構成離婚原因（最高法院42
      年度臺上字第719號判決、52年度臺上字第1588號判決參
      照）。又以他方無正當理由，不履行同居之義務為理由，
      提起離婚之訴時，並須證明他方有廢止夫妻共同生活之企
      圖，其訴始為成立（最高法院42年臺上字第749號判決、
      42 年度臺上字第1029號判決參照）。
    2.上訴人主張被上訴人於離臺前曾表示不願再回來，且之後
      上訴人曾寄送新辦之入出境許可證予被上訴人，但遭退回
      ，顯見被上訴人無回臺履行同居義務之主觀意願云云，惟
      此為被上訴人所否認，上訴人自應就此有利於己之事實負
      舉證之責。上訴人固提出辦件明細單、入出境許可證、退
      回信封為證，並請求訊問證人李佳音，然查：
      (1)上訴人雖為被上訴人代辦入出境許可證，惟被上訴人實
        際住所為「湖南省長沙市雨花區紅旗區二片二棟二門『
        208』號」，此觀上訴人起訴狀、被上訴人寄送訴訟文
        書之信封、入出境管理局函送之大陸地區人民進入臺灣
        地區旅行證申請書（下稱第一份旅行證申請書）自明。
        而上訴人卻寄送郵件至「湖南省長沙市雨花區紅旗區二
        片二棟二門『202』號」，此並非被上訴人之住居所，
        被上訴人即無從收受任何上訴人郵件。是被上訴人既從
        未收受上訴人代辦之入出境許可證，自無法入境臺灣與
        上訴人同居共活。
      (2)上訴人雖提出一份大陸地區人民進入臺灣地區旅行證申
        請書（下稱第二份旅行證申請書），並主張此申請書乃
        被上訴人所自寫云云，惟經核對其上「丙○○」簽名與
        被上訴人於95年3月16日、4月20日提出之書狀末頁簽名
        ，以肉眼觀察，各該簽名之筆畫、按捺、筆勢均不相同
        ，難認上開申請書確係被上訴人所書寫。縱認被上訴人
        自填第二份旅行證申請書，並記載其居住所位於「湖南
        省長沙市雨花區紅旗區二片二棟二門『202』號」，惟
        上訴人事後委託旅行社代辦時提交予入出境管理局之大
        陸地區人民進入臺灣地區旅行證申請書仍填載被上訴人
        之居住所在「湖南省長沙市雨花區紅旗區二片二棟二門
        『208』號」，足見上訴人確實知悉被上訴人之住居所
        ，且上訴人既持有第二份旅行證申請書，其上載明被上
        訴人之聯絡地址為「湖南省長沙市○○路339號」，縱
        使上訴人寄至「湖南省長沙市雨花區紅旗區二片二棟二
        門『202』號」之信件遭退回，上訴人仍可改寄被上訴
        人其餘二址「湖南省長沙市雨花區紅旗區二片二棟二門
        『208』號」、「湖南省長沙市○○路339號」，詎上訴
        人未再嘗試與被上訴人通信、通話或其他聯繫方式，任
        令被上訴人無法入境臺灣，此非屬可歸責於被上訴人之
        事由。
      (3)上訴人主張被上訴人於離台前曾表示不願再回來云云，
        證人李佳音到院證稱：「丙○○（即被上訴人）是94年
        7月19日左右離開台灣，離開時曾與他在甲○（即上訴
        人）家中見過面。」「…當時是甲○打電話給我，告訴
        我丙○○要回大陸，要我來照顧甲○，當時丙○○機票
        已買好，並稱回去後很快就會回來，丙○○稱是回去辦
        退休手續。」以上是證人李佳音在被上訴人回大陸前（
        非最後一次）之陳述，而在被上訴人離台當天之情形則
        證稱：「丙○○有再回來拿衣服，因丙○○向甲○要一
        千元，甲○不給所以丙○○說以後不再回來了。」從上
        開證人之證言，可知被上訴人回大陸之用意是回去辦理
        退休事宜，並於辦妥後，很快回台，其最後離台前一刻
        所以會說「以後不再回來了」係因被上訴人向上訴人要
        一千元，上訴人不給，被上訴人一氣之下所為之氣話，
        此項氣話，應不能做為被上訴人不再回台與上訴人同居
        之證據。
      (4)此外，上訴人並未提出任何證據證明被上訴人向上訴人
        或他人表示無意再回臺灣之事實，難認被上訴人有何惡
        意遺棄上訴人之事實，或被上訴人有何廢止夫妻共同生
        活之企圖，故上訴人依民法第1052條第1項第5款規定請
        求判決離婚，於法無據。
  (二)關於民法第1052條第2項之離婚事由方面：
    1.按有民法第1052條第1項以外之重大事由，難以維持婚姻
      者，夫妻之一方得請求離婚，但其事由應由夫妻之一方負
      責者，僅他方得請求離婚，民法第1052條第2項定有明文
      。是對於家庭生活之美滿幸福，有妨礙之情形，即得認其
      與此之所謂難以維持婚姻之重大事由相當（最高法院79年
      臺上字第1040號判決及86年度第2次民事庭會議決議參照
      ）。至於是否有難以維持婚姻之重大事由，其判斷標準為
      婚姻是否已發生破綻而無回復之希望，此不可僅由上訴人
      已喪失維持婚姻意欲之主觀面加以認定，而應依客觀的標
      準，即難以維持婚姻之事實，是否已達於倘處於同一境況
      ，任何人均將喪失維持婚姻希望之程度以決之（最高法院
      87年度臺上字第1304號判決參照）。
    2.上訴人起訴請求判決離婚，無非係以於離臺前曾表示不願
      再回來，之後上訴人曾寄送新辦之入出境許可證予被上訴
      人，但遭退回，且被上訴人婚前即詐騙上訴人，在臺期間
      不斷向上訴人索討金錢並與訴外人乙○○有曖昧關係云云
      ，惟此為被上訴人所否認，上訴人自應就此有利於己之事
      實負舉證之責。惟查：
      (1)上訴人並未提出任何證據證明被上訴人在臺期間需索金
        錢無度之情事。至上訴人主張被上訴人謊稱急需醫藥費
        用、還債，上訴人因而匯款近2萬美元予被上訴人云云
        ，固據其提出賣出外匯水單及手續費收入收據為證，惟
        此僅能證明上訴人於兩造婚後，分別於93年12月17日、
        94  年1月11日匯款美金500元、1萬5,000元予被上訴人
        ，不足以證明被上訴人於婚前即對上訴人為不實之陳述
        、致上訴人陷於錯誤而於婚後交付金錢之事實。
      (2)另關於寄送入出境許可證遭退回之事，此係出自上訴人
        書寫送達地址有誤之故，而上訴人明知被上訴人另有二
        聯絡地址，卻未嘗試與被上訴人通信、通話或其他聯繫
        方式，此非屬可歸責於被上訴人之事由，已於前述。是
        僅憑寄予被上訴人之信件遭退回之事實，要難謂客觀上
        有何難以維持婚姻之重大事由存在。兩造迄今呈分居狀
        態，縱然兩造婚後或有口角爭執，惟兩造理應互相聯繫
        ，尋求溝通管道，同心謀求解決之道，況夫妻互為不同
        之個體，就生活中各種事物之想法與作法，本難要求完
        全一致，然既選擇結為夫妻，自應以包容態度及理性溝
        通方式，化解彼此之歧異，或於歧異之中尋求圓滿解決
        之途徑，兩造間有關金錢、價值觀念之差異，尚非無法
        協調解決，殊不得指係難以維持婚姻之重大事由。
      (3)又上訴人主張被上訴人與訴外人即本件之被上訴人之訴
        訟代理人乙○○有曖昧關係云云，但此項指控為乙○○
        所否認，上訴人應就此部分負舉證之責，唯上訴人並無
        法舉證以實其說，此部分主張亦難採信。
      (4)基上，上訴人依民法第1052條第2項之規定，請求判決
        離婚，於法無據。
五、綜上所述，上訴人依民法第1052條第1項第5款及同條第2項
    ，請求判決與被上訴人離婚，均於法無據，不應准許，原審
    判決上訴人敗訴，核無不合，應予維持，上訴論指，仍執陳
    詞，斤斤指摘原判決不當聲明廢棄改判，為無理由，應予駁
    回上。
六、本件事證已臻明確，兩造其餘之攻防方法經審酌後認與判決
    結果無生影響，無庸逐一論述，併此敘明。
八、據上論結，本件上訴為無理由，依民事訴訟法第449條第1項
    、第78條，判決如主文。
中　　華　　民　　國　　96　　年　　9 　　月　　11　　日
                  民事第15庭
                      審判長法  官  林恩山
                            法  官  陳駿璧
                            法  官  郭松濤
正本係照原本作成。
如不服本判決，應於收受送達後20日內向本院提出上訴書狀，其
未表明上訴理由者，應於提出上訴後20日內向本院補提理由書狀
（均須按他造當事人之人數附繕本）上訴時應提出委任律師或具
有律師資格之人之委任狀；委任有律師資格者，另應附具律師資
格證書及釋明委任人與受任人有民事訴訟法第466條之1第1項但
書或第2項（詳附註）所定關係之釋明文書影本。
中　　華　　民　　國　　96　　年　　9 　　月　　11　　日
                            書記官  方素珍
附註：
民事訴訟法第466條之1（第1項、第2項）：
對於第二審判決上訴，上訴人應委任律師為訴訟代理人。但上訴
人或其他法定代理人具有律師資格者，不在此限。
上訴人之配偶、三親等內之血親、二親等內之姻親，或上訴人為
法人、中央或地方機關時，其所屬專任人員具有律師資格並經法
院認為適當者，亦得為第三審訴訟代理人。
